【裁判字號】    90,重上更(一),150
【裁判日期】    901018
【裁判案由】    妨害自由
【裁判全文】
臺灣高等法院臺中分院刑事判決              九十年度重上更(一)字第一五○號
    上  訴  人
    即  被  告  甲○○
    選任辯護人  張志新
                張慶宗
右上訴人因妨害自由等案件，不服臺灣彰化地方法院八十七年度訴緝字第六一號中華
民國八十八年二月四日第一審判決（起訴案號：臺灣彰化地方法院檢察署八十六年度
偵字第一六二號），提起上訴，本院判決後，經最高法院發回更審，本院判決如左：
      主  文
原判決撤銷。
甲○○被訴妨害自由部分，無罪；被訴傷害部分，公訴不受理。
      理  由
一、公訴意旨略以：甲○○於民國八十五年七月十八日晚間十一時許，在彰化縣大城
    鄉濁水溪河床福成砂石場，見戊○○、丙○○二人於該處採集砂石擬載送至他處
    ，因甲○○欲配合彰化縣議會副議長粘仲仁（已起訴，另由臺東地方法院審理中
    ）操控彰化縣內之砂石開採，不允許業者自行開採砂石販賣，竟萌共同犯意，由
    甲○○夥同另七人姓名年籍均不詳之男子，共同將丙○○、戊○○毆打成傷，並
    將二人強押往附近增寶砂石公司之辦公室內，不讓二人離去，前後剝奪二人行動
    自由約有一小時三十分鐘，嗣經彰化縣砂石公會負責人趕至始將二人帶回。案經
    彰化縣警察局移送偵辦，因認甲○○犯有刑法第二百七十七條第一項、第三百零
    二條第一項之罪嫌。
二、按犯罪事實應依證據認定之，無證據不得推定其犯罪事實，刑事訴訟法第一百五
    十四條定有明文；又不能證明被告犯罪者，應諭知無罪之判決，復為刑事訴訟法
    第三百零一條第一項所明定。又告訴乃論之罪，其告訴經撤回者，應諭知不受理
    之判決，刑事訴訟法第三百零三條第三款亦有規定，合先敘明。
三、本件公訴意旨認被告犯有非法剝奪行動自由、傷害等罪嫌，無非以告訴人戊○○
    、丙○○之指訴、證人丁○○之證言，及驗傷診斷書為其論據。就妨害自由部分
    ，訊之上訴人即被告甲○○（以下稱被告）堅決否認有前開犯行，辯稱：我並沒
    有押告訴人、限制他們的自由，兩天之內被抓到三次的盜採，我年紀大，河床又
    不好走，我到現場的時候有制止他們說不能打人，抓到盜採的時候，盜採的幕後
    老闆都是增寶的股東，丙○○說如果依法處理的話，他們的工具會被沒收，他叫
    我們不要移送法辦，我也不知道怎麼處理，我也是領別人的薪水，丙○○請他的
    老闆來，我也是請我的老闆來，是丙○○幕後的老闆報案的。告訴人他們竊盜，
    怎麼會變成我妨害自由等語。經查，告訴人戊○○於警訊時，雖稱：我於八十五
    年七月十八日二十三時許在大城鄉濁水溪河床之福成砂石場擔任怪手司機，因佑
    彰貨運公司的丙○○駕駛ＩＬ－八三六砂石車前來載運砂石，我即照規定將砂石
    裝滿於砂石車，就在要填寫載運砂石簽單之際，突然有二部自小客車，一部為賓
    士三二○自小客，一部為豐田汽車，因視線較暗且情況出於突然，所以顏色不清
    楚，隨即從車上下來了約八、九人分持棒球棍由帶頭的綽號〝惡霸〞之甲○○喊
    打，我和丙○○被一路追打但仍不支倒地，甲○○猶不罷休，並喝令同夥將我押
    上豐田自小客車，丙○○則押上賓士自小客車，載到位於大城鄉之增寶砂石公司
    辦公室內，並喝令我與丙○○分別打電話：0000000、0000000找
    老闆前來處理，保證從今以後不得再來載運或挖取砂石。老闆因畏懼報復而不敢
    前來，乃向二林分局報案，刑事組有派員前來處理，但是事前甲○○即恐嚇我與
    丙○○不得講話，由甲○○與錢來處理人員交談後認為沒事即離去。可是警方於
    翌日（十九）一時許離去，甲○○卻在二時許始釋回我和丙○○等語（見警卷第
    一頁）。告訴人丙○○於警訊時，雖稱：我於八十五年七月十八日二十三時許駕
    駛ＩＬ－八六三陸進貨運公司大卡車至大城鄉濁水溪底之福成砂石場載運砂石，
    由該砂石場雇請之挖土機司機戊○○負責將砂石裝滿後欲寫簽單時之際，突然有
    二輛自小客，其中一部為ＸＸ－五○七五黑色賓士三二○，至現場後約下來九人
    左右，由帶頭之甲○○恐嚇稱：幹你娘，叫你不要來載，你還敢來，隨即教唆他
    的手下出手毆打我和戊○○後又持球棒毆打我身體腹部內出血不支而倒地，猶不
    罷休，甲○○乃又教唆其手下將我和戊○○二人押上該賓士汽車載到增寶公司後
    及喝令我打電話：0000000找我老闆來處理，因電話沒人接，而改由戊○○打電話：0000000找其老闆丁○○前來處理，因他們畏懼其報復而不敢
    前來處理，直至八十五年七月十九日二時許甲○○認夜已深，改天再找我們老闆
    處理，始將我們二人釋放等語（見警卷第三頁）。證人丁○○於警訊時，雖證稱
    ：當時我駕駛ＨＢ－○四二營業大貨車在右記時、地（指八十五年七月十八日二
  十三時許在彰化縣濁水溪底之河川地福成砂石場）等候載運砂石，看到一群人正
    欲毆打丙○○及戊○○二人，我害怕即駕駛該車回公司後，即接獲增寶砂石公司
    人員打電話給我叫我去增寶公司寫切結書，並帶回我的員工（戊○○、丙○○）
    等二人，因我不清楚對方是何人，所以我因害怕而不敢前往。後來戊○○及丙○○二人是於八十五年七月十九日二時許由砂石公會理事長李木栓（按應為李日栓
    ）帶回的等語（見警卷第五頁）。惟查：卷內並無戊○○受傷之診斷書，其於警
    訊時提出之照片（見警卷第七頁），拍攝時間不明，且所顯示之影像無從確認有
    無受傷；而丙○○所提出之彰化基督教醫院診斷書（見警卷第八頁），非唯就診
    時間與指稱遭被告糾眾圍毆之時間相距將近二週，且依該院覆函所載，其就診之
    症狀與外傷或外力無關（見原審訴字卷第二八頁）；又證人即彰化縣警察局二林
    分局長張文傑在原審亦證述：「當時無法從外觀上看出有人有受傷」（見原審訴
    緝卷第六○頁）。是依卷證資料，顯無從憑認戊○○、丙○○曾遭被告糾眾圍毆
    成傷，則渠等供述被毆倒地後，被告喝令同夥將渠等押上小客車，載到增寶公司
    辦公室云云，其真實性如何，即非無疑。而丁○○既供證其見被告率眾前來，即
    因害怕先行離去（見警卷第五頁、偵查卷第十七頁反面），自無從資為被告強押
    戊○○、丙○○前去增寶公司之證據。告訴人丙○○於原審審理中，陳稱：他們
    並沒有押我上車等語（見原審訴緝卷第二五頁）。於本院審理中，復稱：我不知
    道有沒有盜採，老闆是洪輝，叫我開車去載的，戊○○去挖的，還沒有把砂石裝
    車，裝好的時候我要簽單，幾個年輕人就過來了，大約有七、八人，當時天色很
    晚，我不清楚到底幾個人。他們來的時候拿球棍，肚子的內臟有被打破，我被打
    的時候被告甲○○是最後才到的，甲○○有說他們是被僱用的工人不要打了。後
    來是被告請我叫我們的老闆來講清楚，不是押我們去辦公室，只是說要到辦公室
    請我老闆來談，我就跟他們一起走，他們沒有押人。‧‧‧沒有限制我們，門也
    沒有關起來，我還可以出來上廁所，也沒有限定我的行動自由。‧‧‧（問：警
    察來的時候，你有向警察說你是被他們押的嗎？）沒有，當時就是在等老闆來，
    後來老闆不敢來等語（見本院更審卷第三三、三四頁）。告訴人戊○○於本院審
    理中，陳稱：我有去，我是開怪手的，是丁○○僱用我的，我是他的員工，丁○○是做怪手的老闆，誰叫我們去的就要問我們老闆。‧‧‧當時已經很晚，我是
    在怪手上面，我下來之後，被告叫我們到增寶公司那裡去，叫我們請我們的老闆
    來，我是直接和被告一起過去，當時有拉拉扯扯，我沒有受傷。‧‧‧沒有押我
    去增寶公司。甲○○叫我去增寶公司辦公室，叫我請我的老闆過來。我當時身體
    、精神沒有受到他們的壓制。‧‧‧當時我們在那裡坐，等公會的人來，我是頭
    一天上班也不知道是什麼情形，根本搞不清楚狀況，當天我也是第一天去的，我
    去增寶公司只是要等老闆來而已，其他事情我也不清楚。我本來是開砂石車的，
    是臨時被調下去開怪手。我是直接請甲○○打電話給我老闆，當時我還搞不清楚
    狀況，沒有說不要移送法辦之類的話等語（見本院更審卷第四三至四五頁）。另
    據證人即砂石公會理事長李日栓於原審證稱：當時是甲○○聯絡我說有發生盜採
    砂石事，以呼叫器叫我，我即過去公司（到場時約十二點多），到公司時在場約
    有十多人，當時我到時他們二人均坐在椅子上好像在聊天，甲○○告訴我說他們
    二人盜採砂石，我答稱送警究辦，王又說指使他們盜採者亦是股東，才暫緩送警
    ，由他們打電話聯絡僱請他們的人來處理，但人沒有來，而一直僵著，後有三部
    警車來關心（分局長說有人報案過來處理），分局長問王發生何事，王答稱因公
    司股東間有些事情須協調沒事，警員就走了（警員約呆了十分鐘左右），警員當
    時有無問被害人是發生何事，我不清楚，警員離去後仍一直僵著（對方一直沒來
    ）約至二點多時我問王說〝要就送法辦〞〝否則再找幕後股東〞後我將他們二人
    帶走，載回現場（砂石車等機具亦不在現場）本來欲載他們回家，他們答稱不用
    ，現場他們再可以聯絡回去，後我放下他們就走了，當時他們二人穿著衣服，看
    不出有受傷的情形等語（見原審訴緝卷第五八、五九頁）。證人即二林分局長張
    文傑於原審證稱：當時是有人報案（打電話）說：有人被帶到增寶公司去，當時
    約十至十二點間，我們本欲出去臨檢而直接帶隊至增寶公司去，到場時因人多（
    約有十人，李日栓、甲○○有無在場無法指認），其中有二個工人，其他的均是
    增寶公司的人，我向其中一人盤問，均答稱沒事，我再問好像是工人的人（穿著
    ）問有無何事亦答稱〝沒事〞〝不用帶回去〞後我們就離去。當時無法從外觀上
    看出有人有受傷等語（見原審訴緝卷第五九、六○頁）。由此可見，當時係因被
    告公司人員查獲告訴人涉嫌盜採砂石之後，被告要聯絡告訴人之老闆出面處理，
    告訴人始隨同被告前往增寶公司等候，並非被告押告訴人至增寶公司，在增寶公
    司之時間，告訴人等之身體自由均未受到拘束，心理亦未受到壓制，否則告訴人
    於砂石公會理事長到場，及二林分局前來處理之際，如告訴人等之行動自由確實
    受到被告非法剝奪，既經大批警力到場，告訴人等已處於可以受到立即保護之狀
    態，何以竟不當場舉發或表明有遭受被告等毆打或妨害自由等情。又如謂係因當
    時所在地點為增寶公司，告訴人無法自由陳述，何以未於獲釋後之數日內隨即報
    警處理，竟然遲至二、三個月後，始至警局製作筆錄，並提出告訴，在在與常情
    不合。本院綜核各情，認為告訴人於警訊及偵查中陳述，並非可採。自難僅憑告
    訴人片面之指述，遽認被告有何妨害自由之行為。此外，又無任何之積極證據，
    足以證明被告確有妨害自由之犯行，被告妨害自由部分之犯罪即屬無法證明。
四、又被告被訴傷害部分，業據告訴人於第一審言詞辯論終結前，撤回告訴在案，有
    原審訊問筆錄在卷可稽（見原審訴字卷第十九頁、原審訴緝字卷第二四頁反面）
    。
五、原審未詳加勾稽，遽予論罪科刑，尚有未洽，被告上訴指摘原判決不當，為有理
    由，原判決即屬無可維持，應予撤銷改判，就妨害自由部分，為被告無罪之諭知
    ；就傷害部分，諭知公訴不受理之判決，此部分並不經言詞辯論為之。
據上論結，應依刑事訴訟法第三百六十九條第一項前段、第三百六十四條、第三百零
一條第一項、第三百零三條第三款、第三百零七條，判決如主文。
本案經檢察官乙○○到庭執行職務。
中      華      民      國      九十      年      十      月    十八    日
                                   臺灣高等法院臺中分院刑事第五庭
                                         審判長法  官  袁  從  楨
                                               法  官  姚  勳  昌
                                               法  官  郭  同  奇
右正本證明與原本無異。
妨害自由部分得上訴。
傷害部分不得上訴。
如不服本判決應於收受送達後十日內向本院提出上訴書狀，其未敘述上訴之理由者並
得於提起上訴後十日內向本院補提理由書（均須按他造當事人之人數附繕本）。
                                               書記官  康  孝  慈
中      華      民      國  九十      年      十       月    十九    日
                                                                        Ｆ


司法院資訊處製作；財團法人民間司法改革基金會備份。
